行　政　法　院　判　決　　　　　　　　　　　　　八十七年度判字第一七○二號
　　再 審原 告　聯意製作股份有限公司
　　代　表　人　甲○○
　　再 審被 告　行政院新聞局
右當事人間因廣播電視法事件，再審原告對本院中華民國八十七年三月十二日八十七
年度判字第三七三號判決提起再審之訴，本院判決如左︰
　　主  文
再審之訴駁回。
　　事  實
緣再審原告為廣播電節目供應事業，有線電「ＴＶＢＳ」、「ＴＶＢＳ－Ｎ」暨
「ＴＶＢＳ－Ｇ」頻道係由再審原告所提供。其中「ＴＶＢＳ」頻道於民國（下同）
八十五年四月二十一日下午十時至十一時所播出之「流行采風錄」、「ＴＶＢＳ－Ｎ
」於八十五年三月二十二日下午八時至十時所播出之「李連台中競選晚會」及「ＴＶ
ＢＳ－Ｇ」於八十五年三月二十二日所播出之「李連高雄競選晚會」等三節目，經八
十五年電節目評鑑委員會第一次會議決議，內容均及廣告化。再審被告以甲○○
為再審原告之負責人，上開節目內容因及廣告化，違反廣播電法第三十三條第一
項之規定，乃依同法第四十九條第一項準用第四十三條規定，處甲○○罰鍰十萬元（
折合新台幣三十萬元）。甲○○不服，向再審被告提起訴願，再審被告以原處分之處
分依據有誤，審議由再審被告廣播電事業處自行撤銷。案經再審被告重為審理結果
，以再審原告製播上開節目，內容均涉及廣告化，違反廣播電法第二十九條之一之
規定，乃依同法第四十五條之二規定處再審原告罰鍰三萬元（折合新台幣九萬元）。
再審原告不服，乃循序提起行政訴訟，復經本院八十七年度判字第三七三號判決（下
稱原判決）予以駁回在案。茲再審原告以原判決具有行政訴訟法第二十八條第一款之
事由提起再審之訴，爰摘兩造訴辯意旨如次：
再審原告起訴意旨略謂︰一、原判決有適用法規顯有錯誤之情事：（一）按「有左列
各款情形之一者，當事人對於行政法院之判決，得向該院提起再審之訴：一、適用法
規顯有錯誤者」、「行政訴訟法第二十四條規定，有民事訴訟法第四百九十六條所列
各款情形之一者，當事人對於本院判決，固得提起再審之訴，惟民事訴訟法第四百九
十六條第一項第一款所謂『適用法規顯有錯誤』，係指原判決所適用之法規與該案應
適用之現行法規相違背，或與解釋判例有所牴觸者而言」行政訴訟法第二十八條第一
款、鈞院六十二年判字第六一○號判例著有明文。而查確定判決消極的不適用法規，
顯然影響於裁判者，亦屬適用法規顯有錯誤之範圍，亦有司法院釋字第一七七號解釋
可資參照。（二）經查原判決所以駁回原告之訴，無非係以「查本案系爭節目，經被
告重新檢，其中流失采風錄係以髮型為主題，節目中屢次出現贊助廠商『絲逸歡美
髮系列』之產品，背景亦有該產品之ＬＯＧＯ；而主持人與特別來賓談論拍廣告之過
程後，隨即出現由該特別來賓為該產品所拍攝之廣告，以加強觀眾對該產品之印象，
其節目及廣告化；另『李連台中競選晚會』及『李連高雄競選晚會』整個節目則為
競選造勢活動，本身即為一大型之宣傳廣告，經電節目評鑑委員會之社會人士及學
者專家評議認為該節目內容已廣告化。又廣播電視法第三十三條第一項前段規定電台
所播放之廣告，應與節目明顯分開，原告將違反是項規定之節目於有線電播送系統
頻道中播出，難謂與廣播電視法第二十一條第二款：違反政府法令規定無違。次查原
告既係廣播電視節目供應事業，並非有線電系統經營者或頻道經營者，自無適用有
線電法之餘地，原告所訴各節尚非可採。從而，被告適用廣播電視法第二十九條之
一及四十五條之二規定處原告罰鍰三萬元，核無違誤。」云云為據。惟該判決之適用
法律實顯有錯誤，茲臚陳詳細理由如后：１、廣播電視法第三十三條不在廣播電視法
第二十九條之一準用之範圍內，原判決有適用廣播電視法第二十九條之一有顯有錯誤
之情事：查再審被告所以科處再審原告罰鍰，無非謂再審原告違反廣播電視法第四十
五條之二「違反第二十九條之一之規定，經營、策劃、製作、發行或託播廣播電視節
目、廣告、錄影節目帶者，處三千元以上、三萬元以下罰鍰，並沒入其節目。」、第
二十九條之一「廣播電視節目供應事業之設立，應經新聞局許可，其節目內容及有關
管理事項準用第二十一條、第二十五條、第二十八條及第三十四條規定。」、第二十
一條第二款「廣播、電視節目內容，不得有下列情形之一．．．二、違背反共復國國
策或政府法令。」之規定。而第三十三條「電台所播送之廣告，應與節目明顯分開；
內容應依規定送請新聞局審查」之規定為前述第二十一條第二款所稱之「政府法令」
云云。惟查，姑不論就廣播電視節目供應事業其內容及其有關管理事項所準用廣播電
視法規定之範圍，業已經由廣播電視法第二十九條之一明文就準用之條文加以列舉規
定，就廣播電視法第四章廣告管理章而言，所準用之條文，已明示僅為第三十四條對
廣告內容及藥品、食品、化妝品、醫療器材、醫療技術及醫療業務者應先送經衛生
主管機關核准取得證明文件之規定，依「明示其一，排除其他」之法理，顯見就廣播
電視節目供應事業之廣告管理事項僅欲準用第三十四條之規定而已，原判決未慮及此
，徒謂準用條文中第二十一條第二項之政府法令包括廣播電視法第三十三條之規定，
顯非適法之解釋。蓋茍原判決之適用方式能成立，則整個廣播電視法自亦屬其所稱之
「政府法令」，則該法所有牽內容及其有關管理事項均在準用範圍內，則廣播電視
法第二十九條之一所明文準用第二十一條、第二十五條、第二十八條、第三十四條之
規定豈非成為贅文﹖由此益明原判決遽將廣播電視法第三十三條認在廣播電視法第二
十九條之一準用之範圍內，其判決自有適用廣播電視法第二十九條之一有顯有錯誤之
情事，甚為明晰。２、廣播電視法第三十三條規範之對象為電台，非廣播電視節目供
應事業，非屬廣播電視法第二十一條「政府法令」欲規範之範疇，自不在廣播電視法
第二十九條之一準用之範圍內，就此原判決亦有適用廣播電視法第二十九條之一有顯
有錯誤之情事：按廣播電視法就廣播電視節目供應事業其內容及其有關管理事項，固
於廣播電視法第二十九條之一明文規定加以準用之條文，而準用條文二十一條之規定
亦有「政府法令」之規定已如前述，惟查所謂「政府法令」之規定，自以規範對象為
廣播電視節目供應事業之相關政府法令始為準用之對象，蓋茍如本案行政院再訴願決
定書所言，該條之「政府法令」凡依中央法規標準法制定、發布者均屬之，則再審原
告等廣播電視節目供應事業所應適用之法律豈非毫無範圍，殊非立法之真意，應堪認
定。經查原判決所引用之廣播電視法第三十三條其規範之對象乃屬「電台」，而「電
台」指依法核准設立之廣播電台與電電台，本與原告所屬之廣播電視節目供應事業
大異其趣，原判決未察，遽以此等非欲規範廣播電視節目供應事業之「政府法令」為
對再審原告科以罰鍰之依據，其適用法規顯有錯誤至明。３、原判決有不適用廣播電
視法施行細則第二十二條之適用法規顯有錯誤：按「本法第十六條第一款所稱新聞節
目，包括新聞之報導、分析及實況轉播；所謂政令宣導節目，係指有關政府措施與成
果之介紹事項」廣播電視法施行細則第二十二條規定甚明。經查「ＴＶＢＳ－Ｎ」、
「ＴＶＢＳ－Ｇ」所製作播出之「李連台中競選晚會」、「李連高雄競選晚會」，因
報導對象均為公眾人物有其新聞性，該等節目亦係就極具新聞性之晚會為實況報導後
之錄影播出，核其性質乃屬適法之「新聞節目」，矧廣播電視法上所稱之廣告，乃指
廣播、電或播放錄影內容為推廣宣傳商品、觀念或服務者，有廣播電視法第二條第
九款明文可稽，與節目之定義並不相同，則前揭「新聞節目」中縱認有附帶宣傳之性
質，然究屬該新聞事件本身使然，要難逕以此率爾推翻再審原告節目為新聞節目之適
法性，應甚明瞭，原判決未慮及此，竟將具有推廣宣傳本質之新聞事件之報導轉播節
目指為違法，實非可採。４、原判決有不適用廣播電視節目供應事業管理規則第十二
條之適用法規顯有錯誤：按「廣播電視節目供應事業管理規則．．．由新聞局定之」
、「廣播電視節目供應事業之管理，除依廣播電視法及其施行細則外依本規則之規定
」廣播電視法第五十條第一項、廣播電視節目供應事業管理規則第一條第二項分別規
定甚明，是以廣播電視節目供應事業之相關規範，除廣播電視法及其細則規定外，自
應以該管理規則為其依據。經查廣播電視節目供應事業管理規則第十二條明定「廣播
節目製作業、電節目製作業、廣播電視廣告業為無線廣播、電電台、有線電系
統及有線電節目播送系統策劃、製作節目或廣告者，應分別依廣播電視法、有線電
法及其他相關法規辦理」，足見節目製作業若係為有線電節目播送系統製作節目
，依該規定即應依有線電法之相關法規辦理，惟有線電法第四十一條固有「有線
電所播送之廣告，應與節目明顯區分」之規定，惟誠如原判決所言，原告既係非有
線電系統經營者或頻道經營者，無適用有線電法之餘地。是以就廣播電視供應事
業為有線電節目播送系統所製作之節目，依目前之法令規定，即無相關之處罰規定
。按「法無明文不處罰」已為行政法上關於行政罰確定不移之法律原則，有線電法
就廣播電視節目事業既未有相關之規範規定，自無迂迴他途，引用其他條文來予科罰
之理。承此，原判決就此部分適用法規顯有錯誤之情事亦實已足堪認定。二、綜右析
陳，原判決確有諸多適用法規顯有錯誤之違法情事，致再審原告之權益遭受侵害，實
已難予維持。為此請求將原判決廢棄，並將原決定及原處分均予撤銷等語。
再審被告答辯意旨略謂︰一、按再審原告係廣播電視節目供應事業，有關節目供應事
業之管理，廣播電視法第二十九條之一已明定其準用範圍，該條文規定「廣播電視節
目供應事業之設立，應經新聞許可，其節目內容及有關管理事項準用第二十一條、第
二十五條、第二十八條及第三十四條之規定」，同法第二十一條第二款規定「廣播電
視節目內容，不得有違背政府法令之情形」，所謂「政府法令」，凡依中央法規標準
法制定、發布者均屬之。廣播電視法為經立法院通過、總統公布之法律，自屬該款所
稱之「政府法令」。二、再審被告檢系爭節目側錄帶，其中「流行采風錄」節目
及廣告化，再審原告並無爭執。另「李連台中競選晚會」及「李連高雄競選晚會」整
個節目則為競選造勢活動，本身即為一大型之宣傳廣告，此有「電節目評鑑委員會
」（由社會人士及學者專家組成）評鑑認該節目內容已「節目廣告化」可證。三、查
廣播電視法第三十三條第一項前段規定「電臺所播送之廣告，應與節目明顯分開」，
再審原告將違反是項規定之節目於有線電播送系統頻道中播出，顯已違背前開「政
府法令」之規定，再審被告以其違反同法第二十九條之一之規定，依同法第四十五條
之二處以罰鍰，於法並無不合。四、再審原告違反廣播電視法規定之事實甚為明確，
再審被告認事用法並無違誤。再審原告所持理由，實不足採，祈請判決駁回再審之訴
等語。
    理  由
按行政訴訟法第二十八條第一款所謂適用法規顯有錯誤係指原判決適用之法規與該案
應適用之現行法規相違背，或與解釋判例有所牴觸而言，至於法律上見解之歧異，再
審原告對之縱有爭執，要難謂為適用法規錯誤，而據為再審理由。次按廣播電節目
供應事業之設立，應經行政院新聞局許可，其節目內容及有關管理事項，準用廣播電
法第二十一條之規定，為廣播電法第二十九條之一所規定。又廣播電節目內容
，不得違背反共復國國策或政府法令，復為同法第二十一條第二款所規定。違反者，
依同法第四十五條之二規定得處廣播電節目供應事業三千元以上、三萬元以下罰鍰
，並沒入其節目。本件再審原告因廣播電法事件，不服再審被告科處罰鍰之處分，
循序提起行政訴訟，經本院原判決予以駁回在案。經核原判決所持之理由略謂：「原
告（即再審原告，以下同）為廣播電節目供應事業，提供有線電『ＴＶＢＳ』、
『ＴＶＢＳ－Ｎ』及『ＴＶＢＳ－Ｇ』頻道。其中『ＴＶＢＳ』頻道於八十五年四月
二十一日下午十時至十一時所播出之『流行采風錄』、『ＴＶＢＳ－Ｎ』於同年三月
二十二日下午八時至十時所播出之『李連台中競選晚會』及『ＴＶＢＳ－Ｇ』於同日
所播出之『李連高雄競選晚會』等三節目，內容均及廣告化，乃依前揭規定處以罰
鍰三萬元（折合新台幣九萬元），洵非無據。原告訴稱：被告（即再審被告，以下同
）認定前開節目於有線電ＴＶＢＳ等頻道播放，應適用有線電法相關規定，竟援
用廣播電法，顯然違法；又有線電法未限制其適用業別，亦無如廣播電法第二
十九條之一規定，是其管理對象應不及於節目供應業者等語。查本案系爭節目，經被
告重新檢，其中流行采風錄係以髮型為主題，節目中屢次出現贊助廠商『絲逸歡美
髮系列』之產品，背景亦有該產品之ＬＯＧＯ；而主持人與特別來賓談論拍廣告之過
程後，隨即出現由該特別來賓為該產品所拍攝之廣告，以加強觀眾對該產品之印象，
其節目及廣告化；另『李連台中競選晚會』及『李連高雄競選晚會』整個節目則為
競選造勢活動，本身即為一大型之宣傳廣告，經電節目評鑑委員會之社會人士及學
者專家評議認為該節目內容已廣告化。又廣播電法第三十三條第一項前段規定電台
所播放之廣告，應與節目明顯分開，原告將違反是項規定之節目於有線電播送系統
頻道中播出，難謂與廣播電法第二十一條第二款：違反政府法令規定無違。次查原
告既係廣播電節目供應事業，並非有線電系統經營者或頻道經營者，自無適用有
線電法之餘地，原告所訴各節尚非可採。從而，被告適用廣播電法第二十九條之
一及四十五條之二規定處原告罰鍰三萬元，核無違誤。一再訴願決定遞予維持，俱無
不合。」云云。原判決依據上述理由，判決駁回再審原告在前程序之訴，其所適用之
法規與該案應適用之現行法規並不違背，亦無與解釋、判例有所牴觸之情形。況原判
決以「廣播電法第三十三條第一項前段規定電台所播放之廣告，應與節目明顯分開
，再審原告將違反是項規定之節目於有線電播送系統頻道中播出，難謂與廣播電
法第二十一條第二款違反政府法令規定無違。又再審原告既係廣播電節目供應事業
，並非有線電系統經營者或頻道經營者，自無適用有線電法之餘地。」云云，係
基於確信之見解而適用法律所為之表示，再審原告對此縱有不同之意見，亦屬見解歧
異之問題，並非原判決適用法規顯有錯誤，而得據為再審之理由。是本件顯無再審理
由而提起再審之訴，應予駁回。
據上論結，本件再審之訴為無理由，爰依行政訴訟法第三十三條、民事訴訟法第五百
零二條第二項判決如主文。
中    華    民    國     八十七      年      八      月     二十七      日
                    行 政 法 院 第 二 庭
                                審 判 長 評  事      陳  石  獅
                                         評  事      徐  樹  海
                                         評  事      彭  鳳  至
                                         評  事      黃  合  文
                                         評  事      林  茂  權
右  正  本  證  明  與  原  本  無  異
                                         法院書記官  王  福  瀛
中    華    民    國     八十七      年      八      月     二十七      日
